臺灣臺東地方法院交通事件裁定　　　　 95年度交聲字第112號
原處分機關　交通部公路總局高雄區監理所臺東監理站
代　表　人　丁○○
異　議　人
即受處分人　乙○○
代　理　人 丙○○
上列異議人即受處分人因違反道路交通管理處罰條例案件，對於
交通部公路總局高雄區監理所臺東監理站中華民國95年10月30日
東監違裁字第裁81—T00000000、81—T00000000號所為之裁決處
分(原舉發案號：東警交字第T00000000、T00000000號)，聲明異
議，本院裁定如下：
    主  文
原處分撤銷。
乙○○不罰。
    理  由
一、原處分意旨略以：異議人即受處分人 (以下稱受處分人)乙
    ○○所有車牌號碼ZZR-585號輕型機車，於民國95年7月9日
    凌晨1時12分許，行經臺東縣臺東市○○路與臨海路1段183
    號巷口，駕駛人未依規定戴安全帽，且二輛以上車輛共同在
    道路上競駛；經警鳴笛並以指揮棒指揮攔停，拒絕停車接受
    稽查而逃逸，為警分別依道路交通管理處罰條例第43條第1
    項第1款、第31條第6項，及第60條第1項規定逕行製單舉發
    。案移原處分機關，認受處分人確有前述違規行為，於95年
    10月30日分別依道路交通管理處罰條例第43條第3項、第4項
    、第31條第6項之規定裁處受處分人罰鍰新臺幣 (下同)30,5
    00元、吊扣牌照3個月、施以道安講習之處分，及依同條例
    第60條第1項之規定裁處受處分人罰鍰3,000元之處分等語。
二、異議意旨略以：受處分人所有車牌號碼ZZR-585號輕型機車
    於95年7月9日凌晨1時12分許，係由受處分人之外甥甲○○
    騎乘參與海濱公園舉辦之活動，甲○○當時雖聽到鳴笛聲，
    然誤以為係活動中之鳴笛聲響，不知是警方所為，且依逕行
    舉發單所附照片觀之，甲○○當時所騎乘機車已完成轉彎動
    作，警方所在位置是在後方，甲○○根本不知警方所在，何
    來不服警方以交通夜視棒攔停；又甲○○參加海濱公園活動
    後因人潮擁擠，貪圖方便而違規逆向行駛，然並無競速之行
    為，依警方所附照片，甲○○騎乘機車正值轉彎，警方以照
    片後方有另一違規車輛經過，率爾認定兩車競駛，並對受處
    分人一次開出兩張罰單，金額合計高達33,500元，並吊扣牌
    照3月，受處分人實不能甘服，為此具狀聲明異議，請求撤
    銷原處分云云。
三、按汽車係指在道路上不依軌道或電力架線而以原動機行使之
    車輛 (包括機器腳踏車)，道路交通安全規則第2條第1項第1
    款定有明文；次按機器腳踏車駕駛人或附載座人未依規定戴
    安全帽者，處駕駛人新臺幣5百元罰鍰；二輛以上之汽車共
    同在道路上競駛、競技者，處汽車駕駛人新臺幣3萬元以上
    9萬元以下罰鍰，並當場禁止其駕駛及吊銷其駕駛執照。汽
    車駕駛人有第1項第1款、第2款或前項行為者，並吊扣該汽
    車牌照3個月；汽車駕駛人違反第1項、第3項規定者，應接
    受道路交通安全講習；汽車駕駛人，駕駛汽車有違反本條例
    之行為，經交通勤務警察或依法令執行交通稽查任務人員制
    止時，不聽制止或拒絕停車接受稽查而逃逸者，除按各該條
    規定處罰外，處新臺幣3千元以上6千元以下罰鍰。道路交通
    管理處罰條例第31條第6項、第43條第3項、第4項、第5項、
    第60條第1項亦分別定有明文。再按汽車駕駛人不服指揮稽
    查而逃逸，當場不能或不宜攔截製單舉發者，得對汽車所有
    人逕行舉發處罰，應記明車輛牌照號碼、車型等可資辨明之
    資料，以汽車所有人為被通知人製單舉發之；又本條例之處
    罰，受舉發違反道路交通管理事件之受處罰人，認為受舉發
    之違規行為應歸責他人者，應於舉發違反道路交通管理事件
    通知單應到案日期前，檢附相關證據及應歸責人相關證明文
    件，向處罰機關告知應歸責人，處罰機關應即另行通知應歸
    責人到案依法處理。逾期未依規定辦理者，仍依本條例各該
    違反條款規定處罰，道路交通管理處罰條例第7條之2第1項
    第4款、第4項、第85條第1項復定有明文。是以，汽車駕駛
    人違反道路交通管理處罰條例規定，若舉發機關並非當場對
    該部汽車攔停，而係依道路交通管理處罰條例第7條之2第1
    項規定逕行舉發者，如汽車所有人未到案或到案後未能告知
    違規駕駛人者，處罰機關得逕行處罰汽車所有人，考其立法
    意旨乃斟酌違規駕駛人之違法程度、裁罰迅速經濟性、蒐證
    成本之考量等因素，而將反證責任轉嫁汽車所有人，裨藉此
    到案告知違規駕駛人之程序，知悉駕駛人身份，而通知違規
    駕駛到案處理。從而，果汽車所有人自行或委由實際駕駛人
    到案告知駕駛人身份，並陳述意見，處罰機關因而知悉駕駛
    人身份者，處罰機關即應依前開規定通知違規駕駛人到案依
    法處理。
四、經查：
(一)95 年7月9日凌晨1時12分許，騎乘車牌號碼ZZR-585號機車
    ，行經舉發地點即臺東縣臺東市○○路與臨海路1段183號巷
    口之實際駕駛人為受處分人之外甥甲○○之情，業據證人甲
    ○○到庭具結證稱：當天ZZR-585號機車是伊騎乘和朋友一
    起去海濱公園看表演等語，並有逕行舉發採證照片1張在卷
    可稽，是受處分人所有車輛於上揭時、地，確由甲○○騎乘
    而遭違規舉發之事實，自堪認定。
(二)本案甲○○騎乘機車未依規定戴安全帽，於警員鳴笛欄停後
    ，未停車接受稽查而逕行離去，致無法當場舉發駕駛人，警
    員遂以相機拍照取得證據資料，查明汽車所有人姓名、住址
    後逕行舉發，其逕行舉發固屬於法有據。惟本案警員依法逕
    行舉發後，受處分人已於交通部公路總局高雄區監理所臺東
    監理站 (下稱臺東監理站)裁決前之95年10月12日檢附民眾
    陳述書、實際駕駛人甲○○之申請書向臺東監理站提出申訴
    ，並經臺東監理站函轉臺東縣警察局臺東分局查明違規情節
    等情，有臺東監理站95年10月14日高監東字第0952000409號
    函、臺東縣警察局臺東分局95年10月24日信警交字第095004
    6683號函、受處分人乙○○陳述書、甲○○申請書附卷可按
    。基此，原處分機關應已知悉車輛駕駛人之身份，應依前述
    規定另行通知違規駕駛人到案依法處理，乃原處分機關仍逕
    對非駕駛人之汽車所有人即受處分人為裁罰，自與前揭規定
    之立法意旨有違。
(三)而就有關二輛以上之汽車共同在道路上競駛部分，查該日甲
    ○○騎乘機車是否有與其他車輛共同在道路上競駛之情形，
    固據證人即當日執行勤務舉發本違規事件之臺東縣警察局臺
    東分局中興派出所警員戊○○於本院調查時到庭結證稱：當
    時伊在中正路與臨海路口中間執行交通疏導，發現有一群車
    輛由西往東經由中正路行駛而來，都是機車，那群機車穿越
    臨海路1段往東向的方向就是183號巷口而來，有一部分可能
    發現交警在疏導，有些把速度減緩，有的停駛路邊迴轉，之
    後只剩下兩部機車還是往伊所站的路口而來，因當時在辦活
    動，那兩部機車快到路口時伊就有對他們鳴笛，同時以指揮
    棒指揮作示意攔停的動作，不過那兩部車輛不理會伊的動作
    ，還是由西往東左轉進入183號巷，且速度一樣沒有減速或
    停駛，所以在他們轉進巷子時拍照舉發。當時車道上有很多
    的車輛，伊是面對他們鳴笛，且以指揮棒作攔停的動作，該
    處路口有路燈，光線明亮。因為一群機車在行駛中的呼嘯聲
    音很大，根據機車的行向及呼嘯聲，當時的判斷是競駛等語
    。然衡之常情，倘甲○○騎乘機車確與其他車輛在道路上競
    駛，則於見警方在前方執行交通疏導，其他車輛均有減速或
    停駛路邊迴轉，且其又未帶安全帽之情況下，當無逕自向警
    員方向高速競駛，而陷自己於可能遭警舉發之理。是自難以
    甲○○騎乘機車行至臨海路轉入183號巷口時未減速或停駛
    ，抑或於警員鳴笛攔檢時未停車受檢，即認其有競駛之情事
    甚明。
五、綜上所述，原處分機關既於裁決前即知悉實際違規駕駛人之
    姓名及住址，竟未依上開規定另行通知實際違規行為人到案
    處理、裁罰，而逕對受處分人為裁罰，難認有據；受處分人
    主張其並非實際駕駛人等語，為有理由，自應由本院撤銷原
    處分，另對受處分人為不罰之諭知。並由原處分機關另行通
    知甲○○到案處理、裁罰，以資適法，附此說明。
六、依道路交通案件處理辦法第20條前段，裁定如主文。
中　　華　　民　　國　　96　　年　　4 　　月　　17　　日
                  交通法庭    法　官  簡芳潔
以上正本證明與原本無異。
如不服本裁定，應於送達後5日內，向本院提出抗告狀。
                              書記官  尹玉琪
中　　華　　民　　國　　96　　年　　4 　　月　　18　　日
